【裁判字號】    98,易,308
【裁判日期】    980522
【裁判案由】    詐欺
【裁判全文】
臺灣臺北地方法院刑事判決               98年度易字第308號
公  訴  人  臺灣臺北地方法院檢察署檢察官
被      告  丙○○
上列被告因詐欺案件，經檢察官提起公訴（98年度偵字第21號）
及移送併辦（臺灣桃園地方法院98年度偵字第1559號），本院判
決如下：
    主  文
丙○○幫助共同意圖為自己不法之所有，以詐術使人將本人之物
交付，處有期徒刑月，如易科罰金，以新台幣壹仟元折算壹日
。
    事  實
一、丙○○明知申請金融帳戶使用乃輕而易舉之事，一般人無故
    取得他人金融帳戶使用之行徑常與侵害財產性犯罪之需要密
    切相關，可預見將自己之帳戶提供與他人使用，可能幫助他
    人為詐欺犯行，竟仍基於幫助詐欺之不確定故意，於民國97
    年10月1 日前某日、時，在某不詳處所，將其申請設立華南
    商業銀行（下稱華南銀行）臺東分行帳戶（帳號：00000000
    0000號）及中國信託商業銀行（下稱中信銀行）花蓮分行帳
    戶（帳號：000000000000號）之金融卡及密碼等資料，提供
    與某姓名年籍不詳之詐欺集團成員使用，嗣該詐欺集團成員
    分別為下列詐騙犯行：
  (一)於97年10月1日22時8分許，以電話聯繫丁○○，自稱係自行
    車零件賣家，向丁○○佯稱其先前購物簽收單據錯誤，誤將
    付款方式設定為分期付款，須立即持金融卡前往金融機構自
    動櫃員機操作始能取消分期付款之設定等語，丁○○因曾購
    買自行車零件，而不疑有他，遂依指示前往合作金庫銀行之
    自動櫃員機前操作，分別自其金融機構帳戶內轉出2 筆新台
    幣（下同）各為1萬2,425元及2萬9,998元之款項至丙○○前
    揭華南銀行臺東分行及中信銀行花蓮分行帳戶內，旋經丁○○發覺其帳戶內之款項轉出，始知遭騙。
  (二)於97年10月1 日22時25分許，以電話聯繫甲○○，自稱係雅
    虎奇摩購物網站客服人員，向甲○○佯稱其先前購物扣款作
    業疏失，日後將定期扣款，須立即持金融卡前往金融機構自
    動櫃員機操作始能解除定期扣款之設定等語，甲○○因曾向
    該網站購物，而信以為真，遂依指示前往新竹縣竹北市○○
    路31號1 樓第一銀行之自動櫃員機前操作，自其金融機構帳
    戶內轉出2萬6,999元之款項至丙○○前揭華南銀行臺東分行
    帳戶內，旋經甲○○發覺有異，而悉遭騙。
  (三)於97年10月1日晚間某時許，利用電腦網際網路以MSN即時通
    訊與乙○○聯繫，向乙○○佯稱可提供到府指壓按摩服務，
    但須先持金融卡至金融機構自動櫃員機操作以確認身分等語
    ，致乙○○陷於錯誤，遂依指示前往臺北市○○○路○ 段某
    處中信銀行之自動櫃員機操作，自其金融機構帳戶內將2 筆
    金額分別為2,000元及5,000元之款項轉入丙○○前揭中信銀
    行花蓮分行帳戶內，嗣經乙○○發覺遭騙。
二、案經被害人乙○○訴由臺北市政府警察局文山第二分局報告
    臺灣臺北地方法院檢察署檢察官偵查起訴，及被害人丁○○
    、甲○○分別訴由臺東縣警察局臺東分局報告臺灣臺東地方
    法院檢察署檢察官呈請臺灣高等法院檢察署檢察長令轉臺灣
    桃園地方法院檢察署檢察官偵查後移送併辦。
    理  由
一、按被告以外之人於審判外之言詞或書面陳述，除法律有規定
    者外，不得作為證據，刑事訴訟法第159條第1項定有明文。
    再被告以外之人於審判外之陳述，雖不符同法第159條之1至
    第159條之4之規定，而經當事人於審判程序同意作為證據，
    法院審酌該言詞陳述或書面陳述作成時之情況，認為適當者
    ，亦得為證據；當事人、代理人或辯護人於法院調查證據時
    ，知有同法第159條第1項不得為證據之情形，而未於言詞辯
    論終結前聲明異議者，視為有前項之同意，同法第159條之5
    亦定有明文。是告訴人丁○○、甲○○及乙○○於警詢中之
    陳述，被告丙○○於本案言詞辯論終結前均未聲明異議，經
    審酌該等言詞陳述作成之情況，該等警詢筆錄內容係陳述渠
    等遭詐騙之過程，對於轉入之對方帳戶究係何人所有、被告
    為何人，均不知情，衡情其等陳述當無受到外力介入或自我
    價值判斷干擾之情形，具可信之特別情狀，且屬適當，得為
    證據，合先敘明。
二、訊據被告於警詢、檢察官偵訊及本院審理時固坦承有向華南
    銀行臺東分行及中信銀行花蓮分行申請設立前揭帳戶並領取
    提款卡使用，惟矢口否認有何前揭犯行，辯稱：伊於97年10
    月初發覺皮包遺失時，立即申請掛失金融卡，但帳戶已被盜
    用不能補發，伊無將金融卡及密碼提供詐欺集團使用等語。
三、經查：
  (一)告訴人丁○○、甲○○及乙○○於前揭時、地，因遭詐欺集
    團詐騙，分別前往自動櫃員機操作，將上開款項轉入被告前
    揭帳戶內之事實，業據告訴人等於警詢中指訴綦詳，並有渠
    等轉帳之第一銀行自動付款交易明細表1紙、合作金庫自動
    櫃員機交易明細單2紙、中信銀行自動櫃員機交易明細表2紙
    及被告之華南銀行臺東分行、中信銀行花蓮分行帳戶交易明
    細表各1紙在卷可按，堪認被告前揭帳戶確已提供該詐騙集
    團實行詐欺取財犯罪時使用無疑。
  (二)按我國金融機構對於開立帳戶並無特殊資格及使用目的之限
    制，故凡有正當目的使用金融機構帳戶之必要者，均可自行
    前往申請開立帳戶，殊無借用他人帳戶使用之理，倘不自行
    申請設立帳戶，反無故向他人借用金融機構帳戶使用，依常
    理得認為其借用他人帳戶使用之行徑，極可能與財產性之犯
    罪密切相關，並藉此規避有犯罪偵查權限之機關循線追查之
    可能，此應為被告所得認知。況現今媒體報導中，或以購物
    付款設定錯誤、中獎、退稅、家人遭擄、信用卡款對帳或提
    款卡密碼外洩，疑似遭人盜領存款等事由，利用他人帳戶作
    為轉帳受款帳戶，詐騙被害人至金融機構櫃檯電匯，抑或持
    金融卡至自動櫃員機依其指示操作，使被害人在不知情之狀
    況下依指示操作轉出款項後，隨即將之提領一空之詐騙手法
    ，層出不窮，參以被告係智慮成熟並具相當知識及社會經驗
    之人而言，對此一犯罪型態，自難諉為不知。再者，帳戶之
    金融卡及密碼等資料，均係關乎個人金融信用及隱私之重要
    物件，縱親如父母子女或夫妻，衡情若非出於特殊事由或目
    的，即無任意將之交由他方保管或使用，遑論將之提供不相
    熟識之他人使用。從而，被告上開帳戶之金融卡及密碼，若
    非經由被告交付並同意使用，則該詐欺集團如何能肯認該帳
    戶之金融卡於脫離被告持有後，不致立即遭被告辦理掛失或
    暫停使用，而放心、大膽遂行其詐欺取財犯行並以之充為收
    款之工具，於要求被害人依指示逕將款項匯入或轉入上開帳
    戶後，旋即提領一空。益徵上開帳戶係由被告提供與該詐騙
    集團成員使用甚明，是被告前開辯解，殊難採信
  (三)又刑法上之故意犯，可分為直接故意與不確定故意，所謂不
    確定故意即指行為人對於構成犯罪之事實，預見其發生而其
    發生並不違反其本意，刑法第13條第2 項定有明文。而金融
    帳戶之存摺、提款卡及密碼，僅係供使用人作為存款、提款
    、匯款、轉帳之用，一般人均得自行向銀行申請開設帳戶並
    領取存摺、提款卡加以使用，並無任何特定身分之限制，倘
    其本意非在將該帳戶作為犯罪之不法目的或掩飾真實犯罪者
    身分之情況下，實無以他人名義之帳戶存摺、提款卡進行交
    易之必要。近來佯稱購物物款設定錯誤、退稅、欠款、查詢
    帳戶、中獎等方式詐欺之犯罪類型層出不窮，此類犯罪多利
    用人頭帳戶作為贓款出、入帳戶，廣經媒體披載，政府亦多
    所宣導，目的均在避免民眾受騙，被告係具相當知識及社會
    經驗之人，其於審理過程中之應對、舉止均與常人無異，係
    具通常智識程度之人，對此應知悉甚詳。故其將前開帳戶之
    提款卡及密碼提供他人作為詐欺取財犯罪時收款之用，當為
    其所能預見，且其發生並不違背其本意，則被告主觀上確有
    幫助詐欺之不確定故意，應堪認定。
  (四)綜上所述，本件事證明確，被告犯行洵堪認定，應依法論科
    。
四、按刑法上之幫助犯，係對於犯罪與正犯有共同之認識，而以
    幫助之意思，對於正犯資以助力，未參與實施犯罪構成要件
    之行為者而言（參照最高法院88年度台上字第1270號判決意
    旨）。被告係基於幫助該詐騙集團成員犯詐欺罪而提供存摺
    、提款卡、密碼等帳戶資料，且無任何積極證據證明其有參
    與實施詐欺取財之犯罪構成要件行為，是核被告所為，係犯
    刑法第30條第1項、第339條第1 項之幫助詐欺取財罪。被告
    所幫助之詐欺集團成員間，有犯意之聯絡及行為之分擔，均
    為共同正犯。又被告僅以一幫助行為，雖該詐騙集團之正犯
    為數次詐欺犯行，而應予分論併罰，然就被告而言，既僅有
    1 次幫助之行為，仍僅成立一罪（最高法院96年度台非字第
    245 號判決可資參照）。再被告提供帳戶之提款卡、密碼等
    資料與詐騙集團成員之幫助犯行，應依刑法第30條第2 項之
    規定，按正犯之刑減輕之。另檢察官僅就告訴人乙○○遭詐
    騙之部分提起公訴，而未提及告訴人丁○○、甲○○遭詐騙
    之事實，然被告於同一時、地，提供前揭帳戶之資料與該詐
    騙集團使用，尚有告訴人丁○○、甲○○遭騙，告訴人乙○○遭詐騙部分之犯罪事實既經認定，且被告就本件事實僅成
    立一幫助犯罪，業如前述，是告訴人丁○○及甲○○遭詐騙
    部分之事實，應為起訴效力所及，復經檢察官移送併辦，本
    院自應併與審理，附此敘明。
五、爰審酌被告未曾受有期徒刑以上刑之宣告，有臺灣高等法院
    被告前案紀錄表1 紙在卷可稽，其為具一般社會生活經驗之
    人，對於現今社會詐騙集團猖獗，若將私人帳戶提供他人使
    用，將成為犯罪人頭帳戶之可能，應可知悉，且被害人並因
    此由詐騙集團指示將遭詐騙款項轉入被告提供之帳戶而受有
    財產損失，所為已影響社會交易安全，並使犯罪之追查趨於
    困難及複雜，另參酌被告犯罪之動機、生活狀況、智識程度
    、對於被害人所生之損害及尚未與被害人和解等一切情狀，
    量處如主文所示之刑，並諭知易科罰金之折算標準，以資懲
    儆。
據上論斷，應依刑事訴訟法第299條第1項前段，刑法第339條第1
項、第30條第1項前段、第2項、第28條、第41條第1 項前段，刑
法施行法第1條之1，判決如主文。
本案經檢察官郭昭吟到庭執行職務
中    華    民    國    98    年    5     月    22    日
                  刑事第十八庭  審判長法  官  胡宗淦
                                      法  官  林芳華
                                      法  官  彭慶文
上正本證明與原本無異。
如不服本判決應於收受送達後10日內向本院提出上訴書狀，並應
敘述具體理由；其未敘述上訴理由者，應於上訴期間屆滿後20日
內向本院補提理由書（均須按他造當事人之人數附繕本）「切勿
逕送上級法院」。告訴人或被害人如對於本判決不服者，應具備
理由請求檢察官上訴，其上訴期間之計算係以檢察官收受判決正
本之日期為準。
                                      書記官  陳怡君
中    華    民    國    98    年    5     月    25    日
附錄法條：
中華民國刑法第339條
（普通詐欺罪）
意圖為自己或第三人不法之所有，以詐術使人將本人或第三人之
物交付者，處5年以下有期徒刑、拘役或科或併科1千元以下罰金
。
以前項方法得財產上不法之利益或使第三人得之者，亦同。
前二項之未遂犯罰之。
中華民國刑法第30條
（幫助犯及其處罰）
幫助他人實行犯罪行為者，為幫助犯。雖他人不知幫助之情者，
亦同。
幫助犯之處罰，得按正犯之刑減輕之。


司法院資訊處製作；財團法人民間司法改革基金會備份。
